【裁判字號】    99,國,8
【裁判日期】    990610
【裁判案由】    國家賠償
【裁判全文】
臺灣高雄地方法院民事判決                 99年度國字第8號
原      告  丙○○
訴訟代理人  范仲良律師
被      告  交通部公路總局第三區養護工程處
法定代理人  甲○○
訴訟代理人  王建元律師
被      告  百隆營造股份有限公司
法定代理人  乙○○
訴訟代理人  楊昌禧律師
            梁育誠律師
上列當事人間請求國家賠償事件，經本院於民國99年5 月24日言
詞辯論終結，判決如下：
    主  文
原告之訴及假執行之聲請均駁回。
訴訟費用由原告負擔。
    事  實  及  理  由
一、原告主張：
  (一)被告交通部公路總局第三區養護工程處（下稱公路總局第三
    養工處）於民國96年間，進行台21線（即高雄縣大寮鄉○○
    路）309K至311K道路（下稱系爭路段）拓寬工程（下稱系爭
    工程），由被告百隆營造股份有限公司（下稱百隆公司）承
    攬施作。百隆公司於96年11月間，在系爭路段之部分路面鋪
    設柏油，造成柏油路面與未鋪設柏油之砂石路面（下稱系爭
    砂石路面）間高低差過大，且系爭砂石路面滿佈砂石。原告
    於96年11月19日中午12時50分許，騎乘車牌號碼KU9-101 號
    重機車（下稱系爭機車），沿高雄縣大寮鄉○○路由北往南
    方向騎駛，行經系爭路段時，為讓後方大型車輛先行，而將
    系爭機車騎至系爭砂石路面，嗣再返回柏油路面時，因路面
    滿佈砂石及高低階差，致系爭機車失控，摔車倒地向道路內
    側滑行；適有訴外人吳明發駕駛車牌號碼X4－577 號營業曳
    引車（下稱系爭曳引車）自後方駛至該處，輾壓原告左腿部
    位，造成原告受有「左側股骨脛股開放性骨折併軟組織及神
    經血管損傷、右側足背撕裂傷」等傷害，並導致膝下截肢（
    下稱系爭傷害）。
  (二)系爭路段為公路總局第三養工處之養護範圍，因路面高低落
    差過大且滿佈碎石之公共設施設置及管理欠缺，致使原告不
    慎摔車，而遭後方系爭曳引車輾壓致截肢，公路總局第三養
    工處自應負國家賠償責任。又百隆公司於系爭路段應設置路
    障警示、標誌或柵欄，以避免第三人進入施工場所，詎未為
    任何安全設施；且道路鋪設之高低差，應不得逾6 mm，然系
    爭路段之高低落差竟近7 cm，並路面滿佈碎石。是百隆公司
    施作系爭工程有過失，不法侵害原告權利，自應負侵權行為
    損害賠償責任。
  (三)原告請求賠償之項目及金額，分述如下：
  1.醫藥費部分：原告因本件事故受有系爭傷害，支出醫藥費用
    計新台幣（下同）67,751元。
  2.看護費部分：原告受有系爭傷害並截肢，無法行動，於住院
    期間之日常生活需他人協助，而有看護照顧之必要。自96年
    11月19日起至97年1 月18日止，住院61日，以每日2,000 元
    計算，受有看護費用損失122,000 元。
  3.器材費部分：原告因截肢而需裝設義肢，支出義肢器材費17
    萬元。
  4.薪資損失部分：原告於事故發生前每月薪資3 萬元，因住院
    61日無法工作，請求2 個月薪資損失計6 萬元。
  5.減少勞動能力部分：原告因截肢，喪失勞動能力百分之76.9
    ，並原告每月薪資3 萬元，44年7 月生，計算至退休年齡65
    年，尚有13年，依霍夫曼係數計算，得請求減少勞動能力損
    失計2,827,920 元（30000 元×12個月×10.215×76.9% ＝
    0000000 元）。
  6.精神慰撫金部分：原告因本件事故受有截肢等傷害，爰請求
    精神慰撫金270萬元。
  7.綜上所述，原告得主張之金額計5,947,671 元，惟僅請求30
    0 萬元。又公路總局第三養工處與百隆公司，因上開原因，
    對原告各應負全部賠償責任，如其一人為給付，他債務人即
    免其責任之債務，屬不真正連帶債務關係。為此，爰依國家
    賠償法第3 條第1 項、民法第191 條第1 項，請求公路總局
    第三養工處賠償損害，並請求擇一判決；另依民法第184 條
    第1 項及第2 項、第188 條規定，對被告百隆公司提起本件
    訴。
  (四)並聲明：(1)公路總局第三養工處或百隆公司應給付原告300
    萬元，及自起訴狀繕本送達之翌日起至清償日止，按年息百
    分之5 計算之利息。(2)願供擔保，請准宣告假執行。
二、被告則以：
  (一)系爭路段鋪設柏油外之系爭砂石路面，非用以供人、車行駛
    之道路使用，而係預定為綠地使用；且系爭砂石路面，於事
    故時係屬未設置完成，亦無開放供公眾使用，應非屬國家賠
    償法所稱公有公共設施至明。又於系爭工程施工處前1 公里
    ，分別豎立警告、禁止超車、減速慢行及速限等標誌，並各
    在前300 公尺及1 公里處，設有道路施工標誌，且於路口及
    岔路處，亦設置交通警告與阻隔設施，故被告已為積極並有
    效足以防止危險或損害發生之具體行為，於設置、管理並無
    欠缺，自不生國家賠償責任。再者，本件事故全因原告無視
    系爭路段所設置之警告標誌，而於行經系爭路段時，為超越
    前方車輛，騎乘系爭機車進入未開放公眾使用之系爭砂石路
    面所致，是本件事故與系爭路段路面之階差間，並無相當因
    果關係。
  (二)百隆公司承作系爭工程，完全依據圖說施工，系爭工程已完
    工並驗收合格。又原告所稱「道路舖設單點高低差值不得超
    過6 mm」係指行駛車輛之路面其高低差，非指柏油路面邊緣
    與綠地間之階差，且系爭路段亦無所謂滿佈碎石。再者，百
    隆公司於系爭工程施工處前方，設有警告標誌，已為必要之
    安全措施。另原告所請求之精神慰撫金數額過高。
  (三)並均聲明：(1)原告之訴駁回。(2)如受不利判決，請准供擔保
    免予假執行。
三、兩造不爭執之事項及簡化之爭點為：
  (一)兩造不爭執事項：
  1.公路總局第三養工處於96年11月間，在台21線309K至311K處
    進行道路拓寬工程，由百隆公司承攬施作。
  2.原告於96年11月19日上午12時50分許，騎乘系爭機車行經系
    爭路段時，因發生自摔而倒地，遭後方系爭曳引車輾壓左腿
    ，受有「左側股骨脛骨開放性骨折病軟骨組織及神經血管損
    傷、右側足背撕裂傷」等傷害，並導致截肢。
  3.系爭路段係屬公路總局第三養工處養護範圍，且系爭事故係
    發生在百隆公司承作道路拓寬工程期間。
  4.兩造同意以每月薪資29,900元，以為減損勞動能力損失之計
    算基準。又原告確支出必要之器材費17萬元。
  (二)兩造爭執事項：
  1.本件事故發生時，系爭砂石路面是否屬於公有公共設施？
  2.系爭路段之設置或管理有無欠缺？與本件事故之發生有無相
    當因果關係？
  3.原告依侵權行為法律關係，請求百隆公司負賠償責任，有無
    理由？
  4.如有理由，原告得請求損害之金額為何？
四、前揭不爭執事項，業據原告提出現場照片1 份、高雄醫學大
    學附設中和紀念醫院診斷證明書1 紙、醫療費用收據1 份、
    義肢統一發票1 紙（本院審卷第9 至17頁）等為證，並有公
    路總局第三養工處98年11月25日函暨所附拒絕賠償理由書1
    份（本院審卷第59至63頁）、高雄縣政府警察局林園分局98
    年11月30日高縣林警交字第0980015642號函暨所附交通事故
    相關資料1 份（本院審卷第75至88頁）等附卷可稽，且經依
    職權調取台灣高雄地方法院檢察署98年度偵字第211 號（即
    原告就本件事故告訴系爭工程之工地負責人陳寶堂、監工潘
    正雄業務過失傷害刑事案件，為不起訴處分確定）、97年度
    偵字第6837號（即原告就本件事故告訴吳明發過失傷害刑案
    件，為不起訴處分確定；與98年度偵字第211 號下合稱系爭
    偵案）全卷核閱無訛，固堪認為真實。茲就兩造之爭點，析
    述本院得心證之理由如下：
  (一)系爭事故發生時，系爭砂石路面是否屬於公有公共設施？
  1.按「公有公共設施因設置或管理有欠缺，致人民生命、身體
    或財產受損害者，國家應負損害賠償責任，國家賠償法第3
    條第1 項固定有明文。然查該條項所稱之『公有公共設施』
    ，係指設置完成，並已開始供公眾使用者而言，即必須已經
    建造完成，驗收合格，並開始使用者，始足當之，其僅在施
    工建造中，尚未完成，以供公務或公眾使用者，既不成其為
    設施，自無適用該條項之餘地」（最高法院81年度台上字第
    183 號判決要旨參照）、「國家賠償法第3 條第1 項所謂之
    『公有公共設施』，係指已設置完成並開始供公眾使用之設
    施而言，施工中之建築物或工作物，固非此之『公有公共設
    施』。然施工中不能認為公共設施者，應係指新建工程尚未
    完工開放供一般民眾使用，或舊有之公共設施因修繕或擴建
    暫時封閉不供公眾使用之情形而言…」（最高法院96年度台
    上字第434號）。
  2.查，證人即系爭工程工地負責人蔡銘添於系爭偵案證稱：於
    96年11月19日系爭工程尚未完工，但部分路面已鋪設柏油；
    又警方僅就事故現場拍照，未就系爭路段全程拍照，實際上
    在系爭路段施工處前1 公里，即有豎立警告標誌（見系爭偵
    案98偵211 號卷第46、47頁）等語，並提出AC鋪設施工中交
    維設施照片、禁止超車、減速慢行、速限標誌、前有道路施
    工標誌、施工中標誌、施工中設置路口及叉路設施交通警告
    與阻隔設施等照片1 份（見系爭偵案98偵211 號卷第50至61
    頁）可按；依此，百隆公司在系爭路段，有設置施工之相關
    警告標誌，以為警示用路人系爭路段施工中。次查，原告於
    系爭偵案時陳稱：「我一直騎在新鋪的柏油路上，在新鋪的
    路上大約騎了20分鐘」、「因那時車很多，大車經過我會怕
    ，我就從新鋪的路面騎下散佈砂石的綠帶，讓4 、5 台大車
    超車，我回頭看沒有車，才又再騎上去，一騎上去就摔倒了
    」、「（你騎下去時有無因階差產生車輛震動？）有」、「
    （你知這一整路都是階差？階差有多長？）有階差的施工範
    圍很長，至少有3 、5 公里」、「（309 公里處有無特別標
    示？）沒有，整路都是差不多的路況，有階差及碎石」（見
    系爭偵案97他字2555號卷第107 、108 頁）等語；是原告騎
    乘系爭機車行駛系爭路段，已有相當距離，並依現場客觀情
    事，已知悉系爭路段為施工中之路段。且參酌證人即系爭曳
    引車駕駛吳明發於系爭偵案時證述：伊見系爭路段施工中，
    車速未超過30公里（見系爭偵案97年度他字第2555號卷第20
    頁）等語。經核上述事證綜合以觀，即依系爭路段所設置之
    施工相關標誌、相當距離均為同一施工狀態，並本件事故發
    生時，天候晴、日間自然光線、視距良好，有道路交通事故
    調查報告表1 紙（見本院審卷第77頁）可考；原告應可清楚
    明白系爭路段屬施工中之道路，且依現場客觀情事，原告已
    得明顯分別，已鋪設柏油路面始為供公眾通行之道路，至於
    系爭砂石路面則屬施工中、未完成部分，並非開放供公眾使
    用之道路，堪以認定。
  3.準上而論，系爭路段雖未以路障、柵欄等物隔絕系爭砂石路
    面，然依現場客觀情形，一般用路人均得明顯知道，系爭砂
    石路面屬未完工、非開放供公眾使用之部分；揆諸前揭說明
    ，系爭砂石路面非屬國家賠償法第3 條所稱之「公有公共設
    施」。從而，被告主張系爭砂石路面，非屬國家賠償法所稱
    公有公共設施等語，應堪採信。
  (二)系爭路段之設置或管理有無欠缺？與系爭事故之發生有無相
    當因果關係？
  1.按「得依國家賠償法第3 條第1 項規定請求賠償者，係以被
    害人之生命、身體或財產所受損害，與公有公共設施在設置
    上或管理上之欠缺，有相當因果關係者為限。而公共設施依
    其物之性質，原有一定之使用目的及使用方法，如個人擅自
    進入具有危險性且設有警告標誌之公共設施，致生傷亡，此
    項違反使用目的及使用方法之個人冒險行為，所生損害，難
    令國家負賠償責任」（最高法院85年度台上字第2227號判決
    要旨參照）。又按「公有公共設施因設置或管理有欠缺，致
    人民生命、身體或財產受損害者，國家應負損害賠償責任，
    國家賠償法第3 條第1 項固定有明文。惟所謂公共設施之設
    置有欠缺，係指公共設施建造之初，即存有瑕疵而言；管理
    有欠缺者，係指公共設施建造後未妥善保管，怠為修護致該
    物發生瑕疵而言。又人民依上開規定請求國家賠償時，尚須
    人民之生命、身體或財產所受之損害，與公有公共設施之設
    置或管理之欠缺，具有相當因果關係，始足當之。亦即在公
    有公共設施因設置或管理有欠缺之情況下，依客觀之觀察，
    通常會發生損害者，即為有因果關係，如必不生該等損害或
    通常亦不生該等損害者，則不具有因果關係」（最高法院95
    年度台上字第923 號判決要旨參照）。
  2.查，證人陳俊宏於系爭偵案警訊及偵查時證稱：伊於96年11
    月19日上午12時50分許，駕駛曳引車行經高雄縣大寮鄉○○
    路309 公里處，見原告騎乘機車超越伊所駕曳引車後，為了
    超越前方吳明發駕駛系爭曳引車，而將機車騎下去系爭砂石
    路面，自右側超車，在系爭砂石路面騎駛約10秒，欲自系爭
    砂石路面回到柏油路面時，就摔倒了，人車往路面內側滑行
    至系爭曳引車之右後方，而遭系爭曳引車之車輪輾過。又系
    爭曳引車車速約30公里，並該處明顯可見為施工中之工地，
    且顯見路面有階差（見系爭偵案他字卷第79至81頁、第129
    、130 頁）等語；且證人吳明發於系爭偵案時證述：伊見系
    爭路段施工中，車速未超過30公里，而於伊行經系爭路段時
    ，完全沒有看到原告機車，所以原告騎乘系爭機車應該是自
    後方來的，又伊認為原告機車速度應該很快，否則不會滑行
    11.6公尺這麼長的距離（見系爭偵案97年度他字第2555號卷
    第20頁）等語。據此，原告騎乘系爭機車行經系爭路段時，
    因欲超越前方系爭曳引車，始自柏油路面騎至系爭砂石路面
    ，由右方超車，然於自系爭砂石路面欲騎上柏油路面時，因
    柏油路面與系爭砂石路面間之階差，致系爭機車失控而發生
    自摔，人車因而倒地、滑行，遭系爭曳引車車輪輾壓左腿，
    堪以認定。
  3.原告雖主張因當時車很多，伊為了讓4 、5 台大車超車，才
    騎下去系爭砂石路面，後來回頭看沒有車，才再騎上去柏油
    路面，一騎上去就摔倒了云云。惟查，如原告所言，係為讓
    其他大型車輛通過，而騎駛在系爭砂石路面，嗣回頭觀看已
    無來車，始騎上柏油路面，則原告於回頭查看時，焉會未見
    系爭曳引車及陳俊宏所駕駛曳引車，該等明顯大型車？是原
    告主張因讓後方車先行，才騎到系爭砂石路面云云，難以採
    信。又查，系爭曳引車時速僅約30公里，已據吳明發及陳俊
    宏證述如前；而原告摔倒後滑行距離長達11.6公尺，有道路
    交通事故現場圖（見本院審卷第76頁）可按，依系爭機車倒
    地之滑行距離，時速應已超過30公里以上；是原告騎乘系爭
    機車應係為超越系爭曳引車，而非讓系爭曳引車先行，應堪
    認定。從而，原告主張伊係為讓後方大型車先行，始騎到碎
    石路面云云，與事實不符，不足採信。
  4.準上而論，原告明知系爭路段之柏油路面與系爭砂石路面間
    有階差，且系爭砂石路面尚未完工，並非開放供通行使用之
    道路，竟為超越前方系爭曳引車，自冒危險將騎乘系爭機車
    進入系爭砂石路面，於自系爭砂石路面騎回柏油路面時，系
    爭機車發生失控、打滑情事。是本件事故係因原告擅自進入
    具有危險性之區域，違反使用目的之個人冒險行為所致，與
    系爭路段之階差、砂石間，並無相當因果關係存在。從而，
    原告主張系爭路段有路面高低落差過大且滿佈碎石之公共設
    施設置及管理欠缺，致使原告不慎摔車，受有系爭傷害，公
    路總局第三養工處應負國家賠償責任云云，即屬無據。
  (三)查，本件事故係因原告為超越系爭曳引車，自冒風險，將系
    爭機車騎至未開放使用之系爭砂石路面，而自行摔倒，即肇
    因於原告違反使用方法之個人冒險行為，與系爭路段有無安
    全、警告設施或系爭路段之階差間，均無相當因果關係；從
    而，原告依民法第191 條規定，請求公路總局第三養工處負
    賠償責任，及依民法第184 條第1 、2 項、第188 條規定，
    主張百隆公司應負侵權行為責任，均屬無據。
  (四)本件原告不得依國家賠償法3 條及民法第184 條、第188 條
    、第191 條之規定，向被告請求賠償，已如前述；是本件應
    無再行探究原告得請求損害賠償之金額為何之必要，附此說
    明。
五、綜上所述，原告依國家賠償法第3 條第1 項、民法第191 條
    及民法第184 條、第188 條規定，請求公路總局第三養工處
    或百隆公司應給付原告300 萬元，及自起訴狀繕本送達之翌
    日起至清償日止，按年息百分之5 計算之利息，均無理由，
    應予駁回。又原告之訴既經駁回，則其假執行之聲請亦失所
    附麗，應併予駁回。
六、本件事證已臻明確，兩造其餘攻擊防禦方法及舉證，核與判
    決結果無影響，爰不另一一論述，附此敘明。
七、據上論結，本件原告之訴為無理由，依民事訴訟法第78條，
    判決如主文。
中    華    民    國    99    年    6    月    10    日
                  民事第五庭  法  官  洪榮家
正本係照原本作成。
如不服本判決，應於送達後20日內，向本院提出上訴狀並表明上
訴理由，如於本判決宣示後送達前提起上訴者，應於判決送達後
10日內補提上訴理由書（須附繕本）。
中    華    民    國    99    年    6    月    10    日
                              書記官  胡美儀

司法院資訊處製作；財團法人民間司法改革基金會備份。
